【裁判字號】    89,台上,273
【裁判日期】    890120
【裁判案由】    偽造文書
【裁判全文】
最高法院刑事判決                                八十九年度台上字第二七三號
    上訴人  台灣高等法院檢察署檢察官
    被  告  甲○○○
右上訴人因被告偽造文書案件，不服台灣高等法院中華民國八十六年十二月十六日第
二審判決（八十六年度上訴字第四六八八號，起訴案號：台灣台北地方法院檢察署八
十五年度偵字第一六四三八號），提起上訴，本院判決如左：
    主  文
原判決關於偽造文書部分撤銷，發回台灣高等法院。
    理  由
本件原判決以公訴意旨略稱：被告甲○○○明知紀游鳳珠於民國八十四年十一月十五
日以其女紀佩玲名義參加由被告所鳩集之民間互助會一會，繳交第一期會款後，已對
被告表明不願參加，並由被告將紀游鳳珠所繳交之會款退還，詎被告竟於八十五年十
二月十五日，在台北市○○○路○段一二七巷三十五號，冒簽紀佩玲署押於標單上標
取會款，足以生損害於紀佩玲且對紀游鳳珠及另一會員陳桂鳳應付會款各新台幣（下
同）九十萬元及六十萬元，應付而未付，宣布停會後，亦未償還紀、陳二人已支付之
會款各三十九萬元，涉犯刑法第二百十條偽造私文書及第三百三十九條第一項之詐欺
罪嫌，應依牽連犯規定處斷，云云；惟經審理結果，認不能證明被告犯罪，因將第一
審論處被告行使偽造私文書足以生損害於他人罪刑，對詐欺部分不另為無罪諭知之判
決撤銷，改判諭知被告無罪。固非無見。
惟查：(一)刑法上偽造私文書罪之成立，係以未經他人同意，自冒用他人之名義而制
作內容不實之文書，足以生損害於他人或公眾為構成要件；其是否足以生損害，並非
限於已生實害，即有生損害之虞者，亦足當之。本件紀游鳳珠退出被告所鳩集之上開
互助會後，並未同意被告以其女紀佩玲之名義填寫標單標取會款一節，業據證人紀游
鳳珠證述綦詳（偵查卷八七頁反面、一審卷六二頁、二審卷三二頁）；又被告以紀佩
玲名義填寫標單標取會款時，並未對互助會會員表示該會已由其頂下，竟仍宣稱該次
會款係由紀佩玲標取等情，復據證人即互助會會員紀玉釵、陳桂鳳、邱水員供證明確
（偵查卷八七頁，一審卷五二、六二頁反面，二審卷三三頁）。上開供證如果無訛，
被告是否無故意隱瞞紀佩玲退出互助會之情事﹖其未經同意冒簽「紀佩玲」署押於標
單上，是否無足使他人受損害之虞﹖又被告既以紀佩玲名義填寫標單標取會款，互助
會之會員是否主觀上即認紀佩玲為已標取會款之會員（俗稱死會），認其有繳交會款
之義務﹖該互助會苟經倒會，紀佩玲是否無被活會會員請求代位（代會首即被告）清
償之危險，而致生損害之虞﹖俱不無研求之餘地。原審未詳細勾稽，即遽認被告以紀
佩玲名義填寫標單標取會款，並無偽造文書之犯意，亦不足以生損害於紀佩玲云云，
尚嫌率斷。(二)審理事實之法院，對於與待證事實有重要關係之證據，均應依法加以調
查，倘未予調查，或雖已調查，而其內容尚欠明瞭者，即與未經調查無異，如遽行判
決，即屬應於審判期日調查之證據未予調查之違背法令。被告雖辯稱上開互助會係於
八十四年十一月十五日起會，每月十五日開標一次，八十四年十二月十五日係由林玉
珍得標，八十五年一月十五日由伊以紀佩玲名義標取，八十五年二月十五日由陳佳蓉
標取，至同年三月始因週轉不靈停會，並無偽造紀佩玲標單向會員詐取會款犯意等語
（二審卷四九頁）；但與證人紀玉釵、陳桂鳳所稱被告係於八十五年二月十五日以紀
佩玲名義標取，旋即宣告倒會，顯有預謀等情，有所出入（一審卷五二、六二頁反面
，二審卷二三頁反面）；其實情究竟如何﹖與認定被告是否預謀倒會，於八十五年二
月十五日冒簽紀佩玲名義標單標取會款，使互助會活會會員陷於錯誤繳交會款，旋即
宣告倒會等事實，至有關聯，自有傳訊互助會其他會員查證之必要。原審未予明查慎
斷，即遽行判決，亦有未盡查證能事之違法。以上諸端，或為檢察官上訴意旨所指摘
，或為本院得依職權調查之事項，應認原判決上開部分有撤銷發回之原因。
據上論結，應依刑事訴訟法第三百九十七條、第四百零一條，判決如主文。
中      華      民      國    八十九    年      一      月     二十     日
                              最高法院刑事第十庭
                                  審判長法官  曾  有  田
                                        法官  陳  宗  鎮
                                        法官  劉  介  民
                                        法官  孫  增  同
                                        法官  楊  商  江
      右正本證明與原本無異
                                              書  記  官
中      華      民      國    八十九    年      一      月    二十七    日


司法院資訊處製作；財團法人民間司法改革基金會備份。
